【裁判字號】    98,建上,97
【裁判日期】    990908
【裁判案由】    侵權行為損害賠償
【裁判全文】
臺灣高等法院臺中分院民事判決          98年度建上字第97號
上  訴  人  信甫土木包工業即楊喬安
訴訟代理人  丁○○
上  訴  人  己○
訴訟代理人  陳俊傑律師
被  上訴人  交通部公路總局新竹區監理所
法定代理人  乙○
訴訟代理人  成介之律師
複  代理人  甲○○
上列當事人間侵權行為損害賠償事件，上訴人對於民國98年 9月
11日臺灣苗栗地方法院96年度重訴字第24號第一審判決提起上訴
，本院於民國99年8 月25日言詞辯論終結，判決如下：
    主  文
原判決關於命上訴人信甫土木包工業即楊喬安連帶給付新臺幣貳
佰貳拾伍萬伍仟柒佰零參元本息、及命上訴人己○連帶給付超過
新臺幣壹佰壹拾貳萬柒仟捌佰伍拾貳元本息部分，及其假執行之
宣告，暨訴訟費用（確定部分除外）之裁判均廢棄。
上廢棄部分，被上訴人在第一審之訴及假執行之聲請均駁回。
上訴人己○其餘上訴駁回。
第一、二審訴訟費用除確定部分外，由上訴人己○負擔二分之一
，餘由被上訴人負擔。
    事實及理由
壹、聲明部分：
一、上訴人方面
(一)、上訴人信甫土木包工業即楊喬安方面：1.原判決不利於上訴
    人部分廢棄。2.上廢棄部分，被上訴人在第一審之訴及假執
    行之宣告均廢棄。3.如受不利判決，願供擔保請准宣告假執
    行。
(二)、上訴人己○方面：1.原判決不利於上訴人部分廢棄。2.上廢
    棄部分，被上訴人在第一審之訴及假執行之宣告均廢棄。
二、被上訴人方面：上訴駁回。
貳、陳述及理由部分：
一、被上訴人方面：
貳、實體方面：
一、被上訴人起訴主張：
(一)、1.被上訴人所屬苗栗監理站坐落於苗栗縣苗栗市○○段29地
    號土地上，上訴人己○所有坐落同段30、31、135 等地號土
    地，則位於苗栗監理站後方，其上有上訴人己○所有之二道
    擋土牆，該二道擋土牆於民國94年 5月12日因雨分別傾倒滑
    動，造成苗栗監理站汽機車考驗場之駁坎受壓坍塌，經被上
    訴人勘查現場，發現係因上訴人苗栗市公所於該駁坎及擋土
    牆上方正在興建另一道擋土牆，且於施工過程中未注意水土
    保持所造成。為釐清上開駁坎坍塌事故之責任歸屬，經被上
    訴人申請台灣省土木技師公會（下稱土木技師公會）指派鑑
    定人吳家城技師鑑定後，提出鑑定報告表示事故發生之原因
    為：「(一)經分析第二道擋土牆之傾倒、滑動及承載力，結果
    均未能達安全係數之標準，係造成第二道擋土牆傾倒撞擊第
    1 道擋土牆，致駁坎受壓損壞之主要原因。(二)現場勘驗時發
    現該擋土牆並無基礎版，研判造成承載力不足主要因素之一
    。(三)苗栗市公所94年5月2日於標的物後方施工興建擋土牆造
    成背填土壤鬆動，因大雨造成鬆動土壤飽和及洩水不及，研
    判為造成第 2道擋土牆傾倒因素之一。」等語，足證系爭駁
    坎坍塌之原因，係可歸責於上訴人苗栗市公所施工所致，應
    依民法第184條第1項前段規定負損害賠償責任；而上訴人己
    ○為上開 2道擋土牆之所有人，亦應依民法第191條第1項規
    定對被上訴人負損害賠償責任。
  2.再經上訴人苗栗市公所聲請，由原法院囑託台北市大地工程
    技師公會（下稱大地技師公會）鑑定結果，亦認為：「1.苗
    栗監理站汽機車考驗場於94年 5月12日之駁坎坍塌，係被告
    己○所有之山坡地及其上基礎埋置於回填土層中之擋土牆，
    因大雨地表逕流排水不良引致擋土牆背積水，擋土牆抗滑安
    全係數不足而產生滑動所造成。2.苗栗市公所施工之擋土牆
    ，初期開闢施工便道及擋土牆基礎挖方整地工程，雖不致造
    成駁坎坍塌，然因施工中土方堆置，將改變道路上方集水區
    部分地表逕流之流向，而造成己○所有擋土牆牆背積水量體
    之增加及鬆方土壤流失之堆積於牆背。」等語，足見本件事
    故之原因，係由於上訴人苗栗市公所在施工中土方堆置不當
    ，及上訴人己○所有擋土牆抗滑安全係數不足而產生滑動所
    造成，上訴人己○、苗栗市公所使用土地未盡水土保持義務
    ，造成被上訴人損害，亦係違反水土保持法第 4條之規定，
    顯係違反保護他人之法律，應依民法第184條第2項規定負損
    害賠償責任。
  3.上訴人信甫土木包工業即楊喬安（下稱上訴人信甫土木包工
    業）為上訴人苗栗市公所施作前開工程之承攬人，經大地技
    師公會鑑定結論，足見系爭駁坎坍塌，係因上訴人信甫土木
    包工業於施工過程中堆置土方不當所造成，而土方堆置本為
    施工必經過程，應於施工計畫書中予以詳細說明，上訴人苗
    栗市公所於事前未詳審施工計畫，確認施工是否影響山坡地
    土石流動狀況，施工時又未善盡監工及指示之義務，隨時提
    醒承包商注意相關事宜，自應依民法第 189條規定，與上訴
    人信甫土木包工業連帶賠償被上訴人之損害。
  4.被上訴人所受上開損害，經臺灣省建築師公會鑑定結果，扣
    除材料費用之折舊後，所需支出回復原狀費用為 2,255,703
    元，爰依侵權行為之法律關係，請求上訴人連帶賠償，並求
    為上訴人應與原審被告苗栗市公所連帶給付被上訴人新台幣
    （下同） 2,255,703元及自起訴狀繕本送達之翌日起至清償
    日止按年息 5％計算利息，及供擔保准為宣告假執行之判決
    。（原審判決上訴人信甫土木包工業與上訴人己○應連帶給
    付被上訴人 2,255,703元本息，並就被上訴人請求苗栗市公
    所連帶給付之部分為敗訴判決。上訴人信甫土木包工業、己
    ○就其敗訴部分提起上訴，被上訴人則未就敗訴部分提起上
    訴，該部分業已確定，是本件就苗栗市公所部分不再論述）
(二)、在本院補充陳述：
  1.對於上訴人己○陳述之答辯：上訴人己○抗辯上開擋土牆多
    年來歷經颱風、地震等災害，均未倒塌，倘無信甫土木包工
    業之施工行為，該二道擋土牆不可能傾倒或滑動，足見被上
    訴人所受之損害，與上訴人己○所有之上開擋土牆之存在並
    無因果關係存在，核與土木技師公會之鑑定報告之結論不符
    ，自難採信。再上訴人己○雖辯稱上開擋土牆在93年間其購
    買土地之前即已存在，並非由其建造設置，然未明確表示其
    就該擋土牆並未取得所有權，該擋土牆既坐落在其所有之前
    開30、31地號土地上，並存在至今，衡諸常情，其於93年買
    受土地時，應已向前手一併取得所有權，否則當會以無權占
    有土地之法律關係，要求擋土牆所有權人予以拆除並返還土
    地，足認其上開抗辯係片面卸責之詞，無足憑採。再依證人
    戊○○證詞可知，本件事故發生時，系爭擋土牆確實安全係
    數不足，而之所以安全係數不足，原審二份鑑定報告均認為
    ：「現場勘驗時發現該擋土牆並無基礎版，研判造成承載力
    不足主要因素之一」，是上訴人己○就擋土牆滑動並壓毀被
    上訴人所有之駁坎，確實有責任。
  2.對於上訴人信甫土木包工業提出時效抗辯部分之答辯：
    被上訴人確於苗栗市公所提出與上訴人信甫土木包工業承攬
    契約時，不知其確實為本件承攬人，故時效應自被上訴人在
    原審收受苗栗市公所97年 8月13日提出之民事答辯(二)狀所附
    與信甫土木包工業之承攬合約時起算。而被上訴人於其時知
    悉信甫土木包工業為本件承攬人時，旋即追加其為被告而為
    權利之主張，故當時無時效消滅之問題。再依證人丙○○在
    鈞院之證述可知，被上訴人與苗栗市公所間所召開之歷次會
    議中，上訴人信甫土木包工業並無派員參加，縱丁○○有出
    席（假設語），亦非代表信甫土木包工業即楊喬安，故被上
    訴人於原審收受苗栗市公所97年 8月13日提出之民事答辯(二)
    狀前，確實不知悉信甫土木包工業為本件承攬人。況依最高
    法院97年度台上字第 451號判決意旨可知，時效抗辯係攻擊
    防禦方法，信甫土木包工業在原審既有委任專業律師，卻未
    提出此一抗辯事由，在二審應已生失權效，故鈞院無庸審酌
    其關於時效之抗辯。
二、上訴人則以：
(一)、上訴人己○部分：
  1.上訴人己○於93年間購買苗栗市○○段30、31地號等二筆土
    地，惟購買土地前，系爭二道擋土牆業已存在，並非其所設
    置，且歷經颱風、地震等災害，均未倒塌，迨上訴人苗栗市
    公所於系爭擋土牆後方施工後，始造成被上訴人之駁坎倒塌
    ，而其倒塌之原因，經土木技師公會鑑定後，認係可歸責於
    上訴人苗栗市公所，倘無上訴人苗栗市公所之施工行為，系
    爭二道擋土牆不可能傾倒，足見被上訴人所受之損害，與己
    ○所有上開擋土牆之存在並無因果關係。又上訴人所有之上
    開土地，並非水土保持法之適用範圍，被上訴人主張上訴人
    違反水土保持法之規定，應屬無據等語，資為抗辯。
  2.在本院補充陳述：上訴人己○購買上開30、31地號土地之時
    間為83年4月25日，自其時至本件損害發生之94年5月12日前
    ，台灣共發生提姆、凱特琳、道格．．．南瑪都颱風合計66
    個颱風，上訴人土地上之擋土牆均迄立不搖，從未發生過倒
    塌之事件，足見本件損害之發生與上訴人土地上之擋土牆並
    無任何因果關係，本件顯係因苗栗市公所施工中土方堆置，
    將改變道路上方集水區部分地表逕流之流向，而造成上訴人
    己○所有擋土牆牆背積水量體之增加及鬆方土壤流失之推積
    於牆背，致上訴人之擋土牆抗滑安全係數不足而產生滑動所
    造成。易言之，本件若無苗栗市公所在上訴人己○土地上方
    開闢施工便道及擋土牆基礎挖方整地工程，而任意堆置土方
    者，即不致改變道路土方集水區部分地表逕流之方向，亦不
    致造成上訴人所有之擋土牆牆背積水量體之增加及鬆方土壤
    流失堆積於牆背，致上訴人擋土牆牆背積水量體之增加及鬆
    方土壤流失堆積於牆背，致上訴人擋土牆抗滑安全係數不足
    而產生本件損害，始造成本件損害，是上訴人土地上之擋土
    牆與本件損害，顯無因果關係。況上開擋土牆於83年間上訴
    人己○購買30、31地號土地前即已存在，迄94年5月2日苗栗
    市公所興建前開擋土牆前，與被上訴人間從未發生任何損害
    ，是被上訴人系爭駁坎之損害，與上訴人土地上之二道擋土
    牆之設置與保管有無欠缺無涉，被上訴人主張本件有民法第
    191條第1項規定之適用，亦有誤會。末查，依水土保持法第
    二、三章一般及特定水土保持之處理與維護規定，水土保持
    法仍規範有適用對象，上訴人土地非屬水土保持法適用範圍
    ，被上訴人主張上訴人己○係水土保持法第 4條規定之水土
    保持義務人，應依民法第184條第2項規定負侵權行為責任，
    亦無理由。
(二)、上訴人信甫土木包工業部分：
  1.土木技師公會與大地工程技師公會之鑑定報告，均認被上訴
    人駁坎倒塌之原因，係因大雨雨水流逕，造成上訴人己○所
    有之擋土牆牆背積水傾倒後，再碰撞被上訴人之擋土牆造成
    損害，惟並未認定上訴人信甫土木包工業有何過失，雖大地
    工程技師公會之鑑定結果認為上訴人信甫土木包工業初期開
    闢施工便道及擋土牆基礎挖方整地工程，因施工中土方堆置
    ，將改變道路上方集水區部分地表逕流之流向，造成上訴人
    己○所有擋土牆牆背積水，惟上訴人信甫土木包工業於整地
    時，將工區內少量隆起土方暫置於區內，供隨時回填之用，
    並未違反施工之工法，更無違反法令或契約之情事，足見本
    件被上訴人駁坎坍塌之意外事件，純屬不可抗力之自然原因
    造成，自不得倒果為因，推論上訴人信甫土木包工業有所過
    失，況且上訴人信甫土木包工業承攬本件道路工程總價僅為
    1,890,900元 ，亦與被上訴人所主張駁坎之修護費用顯不相
    當，被上訴人之請求應無理由等語，資為抗辯。
  2.在本院補充陳述：本件侵權行為損害賠償事件發生日期為94
    年 5月12日，事故發生後被上訴人通知里長，里長通知苗栗
    市公所，苗栗市公所承辦人員就通知信甫土木包工業在事發
    後第二天到場，當時被上訴人亦有人在場，苗栗市公所有向
    被上訴人說明信甫土木包工業為承包廠商，苗栗市公所亦有
    通知信甫土木包工業參與開會，被上訴人亦有到場參加，被
    上訴人早就知道信甫土木包工業係承包商，卻於97年9月4日
    才追加信甫土木包工業為被告，已逾民法第197條第1項之二
    年時效期間，不得再向信甫土木包工業請求損害賠償。
  3.信甫土木包工業之訴訟代理人丁○○是信甫土木包工業之實
    際負責及經營人，楊喬安是其女友，負責管理內部的公文，
    丁○○則負責管理現場及工程，事故發生後包商一定要到場
    ，因丁○○是市民代表又是包商，所以會議記錄及通知就以
    市民代表稱呼丁○○，實際上丁○○係以信甫土木包工業的
    代表身分去參與會勘及會議，否則苗栗市民代表有16位，不
    會只通知丁○○一個參與會勘及會議。
三、經查，被上訴人主張其所屬苗栗監理站坐落於苗栗縣苗栗市
    ○○段29地號土地上，上訴人己○所有坐落同段30、31、13
    5 等地號土地則位於苗栗監理站後方，其上有二道擋土牆，
    該二道擋土牆於94年 5月12日因雨分別傾倒滑動，造成苗栗
    監理站汽機車考驗場之駁坎受壓坍塌，而上開駁坎滑動及擋
    土牆坍塌之時，上訴人苗栗市公所正於該駁坎及擋土牆上方
    處所，發包由承攬人即上訴人信甫土木包工業施工興建另一
    道擋土牆等事實，業據被上訴人提出土地登記謄本 3份、現
    場照片10張、苗栗市公所與信甫土木包工業簽訂之工程契約
    書影本1份在卷可按（見原審卷(一)第7-17頁、卷(二)第157～16
    8 頁），且為兩造所不爭執，堪信被上訴人此部分之主張為
    真實。至於被上訴人主張其所受上開駁坎倒塌之損害，係因
    承攬苗栗市公所興建擋土牆之包商即上訴人信甫土木包工業
    施工中土方堆置不當、及上訴人己○所有之前述二道擋土牆
    抗滑安全係數不足產生滑動所造成，上訴人信甫土木包工業
    應負侵權行為損害賠償責任，上訴人己○應依侵權行為及民
    法第191條規定負損害賠償責任，上訴人二人應依民法第185
    條規定連帶賠償被上訴人之損害等語，則為上訴人二人否認
    ，並分別以前詞抗辯，是本件爭點為：(一)被上訴人主張上訴
    人二人應負連帶賠償責任，是否有理由？(二)上訴人信甫土木
    包工業抗辯本件請求權時效已逾二年而消滅，是否有理由？
    (三)被上訴人得請求之金額為何？經查：
(一)、被上訴人主張上訴人信甫土木包工業應負侵權行為責任部分
    ：
  1.按因故意或過失，不法侵害他人之權利者，負損害賠償責任
    ；民法第184條第1項前段定有明文。經查，被上訴人在提起
    本件訴訟前，就被上訴人所屬苗栗監理站前開駁坎發生坍塌
    之原因及責任歸屬，已先行函請土木技師公會進行鑑定，經
    該公會指派吳家城土木技師經結構穩定分析計算所做成之鑑
    定結果，研判損害發生之原因為：「(一)經分析第 2道擋土牆
    之傾倒、滑動及承載力，結果均未能達安全係數之標準，係
    造成第2道擋土牆傾倒撞擊第1道擋土牆，致駁坎受壓損壞之
    主要原因。(二)現場勘驗時發現該擋土牆並無基礎版，研判造
    成承載力不足主要因素之一。(三)苗栗市公所94年5月2日於標
    的物後方施工興建擋土牆造成背填土壤鬆動，因大雨造成鬆
    動土壤飽和及洩水不及，研判為造成第 2道擋土牆傾倒因素
    之一。」一節，有被上訴人所提土木技師公會94年10月 7日
    （94）省土技字第5214號函暨鑑定報告書各 1份在原審卷可
    稽（見原審卷(一)第20頁反面），並經原審再行囑託大地技師
    公會就上開損害發生之原因進行鑑定，經大地技師公會指派
    戊○○、余榮生兩位技師共同進行鑑定後，作成鑑定結論認
    為：「1.苗栗監理站汽機車考驗場於94年 5月12日之駁坎坍
    塌，係上訴人己○所有之山坡地及其上基礎埋置於回填土層
    中之擋土牆，因大雨地表逕流排水不良引致擋土牆背積水，
    擋土牆抗滑安全係數不足而產生滑動所造成。2.苗栗市公所
    施工之擋土牆，初期開闢施工便道及擋土牆基礎挖方整地工
    程，雖不致造成駁坎坍塌，然因施工中土方堆置，將改變道
    路上方集水區部分地表逕流之流向，而造成己○所有擋土牆
    牆背積水量體之增加及鬆方土壤流失之堆積於牆背。」等情
    ，有大地技師公會97年 6月13日（96）市大地鑑字第10號鑑
    定報告書 1份附在原審卷、98年12月17日（98）北大地技字
    第980359 號函份在本院卷可憑（見原審卷(一)第120頁以下該
    鑑定報告書第27頁、本院卷第34頁），並經參與本件鑑定之
    大地技師公會鑑定技師戊○○在本院結證稱略以：依現場破
    壞的殘留照片顯示擋土牆確實屬於滑動破壞，故其安全係數
    不足才會滑動等語（見本院卷第98頁反面）明確。依前揭兩
    份鑑定報告之結論，均一致認為上訴人己○所有之擋土牆抗
    滑安全係數不足，且因上訴人苗栗市公所當時在上方施作另
    一座擋土牆工程，導致土壤鬆動，使上訴人己○所有擋土牆
    之牆背積水量增加而產生滑動，造成被上訴人駁坎受壓損壞
    ，另關於上訴人苗栗市公所施作工程造成上訴人己○擋土牆
    牆背積水之具體原因，大地技師公會鑑定報告書中則進一步
    明確指出係由於施工中土方堆置不當，改變道路上方集水區
    部分地表逕流之流向所造成。本院審酌土木技師公會、大地
    技師公會均為具有相當專業能力及公信力之鑑定機構，其所
    指派之技師亦具備足夠之專業水平，均曾親自前往現場勘驗
    ，再就鑑定之標的進行結構分析，所為鑑定過程甚為縝密，
    且兩公會所提出之鑑定報告結論大體上均屬相同，並無明顯
    出入或重大扞格之處，其前開鑑定結論亦未違背常情或一般
    生活經驗法則，應堪採信。再土木技師公會之鑑定報告書中
    雖僅表示上訴人苗栗市公所施工興建擋土牆造成背填土壤鬆
    動，因大雨造成鬆動土壤飽和及洩水不及，為造成上訴人己
    ○所有第二道擋土牆傾倒因素之一等情，然因大地技師公會
    之鑑定報告書中已進一步認定由於上訴人苗栗市公所施工中
    土方堆置不當，改變道路上方集水區部分地表逕流之流向，
    造成上訴人己○所有擋土牆牆背積水量體之增加及鬆方土壤
    流失堆積於牆背，為上開擋土牆產生滑動原因之一，並致被
    上訴人駁坎受壓損壞等情，惟因苗栗市公所係將上開工程發
    包予信甫土木包工業即楊喬安施作，其並非是實際施作關於
    施工中土方堆置不當之行為人，而承攬該工程實際進行施作
    之上訴人信甫土木包工業，其現場施工人員本應具有相當之
    工程專業，對於所挖起之土方應為適當之堆置保管，以免造
    成他人之損害，且當時亦無不能注意之情事，卻疏於此項注
    意義務，因土方堆置不當，改變道路上方集水區部分地表逕
    流之流向，在大雨來臨時，導致上訴人己○所有擋土牆牆背
    積水量體之增加及鬆方土壤流失堆積於牆背，為上開擋土牆
    產生滑動原因之一，並進而造成被上訴人駁坎受壓損壞，上
    訴人信甫土木包工業顯係因過失而不法侵害被上訴人之財產
    權，自應對被上訴人負損害賠償責任。上訴人信甫土木包工
    業雖辯稱：其於整地時，將工區內少量隆起土方暫置於區內
    ，供隨時回填之用，並未違背施工之工法，更無違反法令或
    契約之情事，本件被上訴人駁坎坍塌之意外事件，純屬不可
    抗力之自然原因造成云云，顯為避重就輕之詞，核與前揭鑑
    定結果不符，無足憑採。至其雖另辯稱：其承攬本件道路工
    程總價僅為 1,890,900元，與被上訴人所主張駁坎之修護費
    用顯不相當云云，然查上訴人信甫土木包工業於承攬施作工
    程進行中，本應注意避免造成他人之損害，倘有侵害他人權
    利之情事，即應依法負損害賠償責任，此與其承攬報酬之多
    寡，本屬二事，兩不相涉，是上訴人信甫土木包工業此部分
    抗辯，自無可採。再依前述，上訴人信甫土木包工業對被上
    訴人所受上開損害雖應負賠償責任，然上訴人信甫土木包工
    業抗辯被上訴人之請求權已罹時效而消滅，被上訴人不得再
    向其請求損害賠償等語，是自應再予審究被上訴人對於上訴
    人信甫土木包工業之請求權是否已罹於時效而消滅？
  2.按「因侵權行為所生之損害賠償請求權，自請求權人知有損
    害及賠償義務人時起，二年間不行使而消滅」、「消滅時效
    ，自請求權可行使時起算」，民法第197條第1項、第 128條
    分別定有明文，再按「關於侵權行為損害賠償請求權之消滅
    時效，應以請求權人實際知悉損害及賠償義務人時起算」（
    最高法院72年台上字第 738號判例意旨參照）。經查，被上
    訴人所屬苗栗監理站坐落於苗栗縣苗栗市○○段29地號土地
    上，上訴人己○所有同段30、31、 135等地號土地位於苗栗
    監理站後方，其上有二道擋土牆，該二道擋土牆於94年 5月
    12日因雨分別傾倒滑動，造成苗栗監理站汽機車考驗場之駁
    坎受壓坍塌之事實，為兩造所不爭，已詳前述。再查，證人
    即苗栗市公工務課課長丙○○在本院結證稱：本件事故發生
    後苗栗市公所有勘驗現場，信甫土木包工業是包商，應該會
    會同勘驗，第一次勘驗是事故發生後的那幾天，苗栗市公所
    有向被上訴人說明駁坎是其發包的，而且有說明包商是何人
    ，本件工程每次到現場都是由丁○○在場，而且每次工地有
    狀況都是直接找他處理，信甫土木包工業並無其他人出面處
    理，94年 5月12日事故發生後第二天，伊有以電話通知丁○
    ○至現場會勘，監理站會勘或開會通知時伊都會以電話通知
    丁○○，電話是打丁○○的行動電話，如果以書面通知就是
    通知信甫包工業等語（見本院卷第178頁、第199頁反面、第
    200頁 ），核與上訴人訴訟代理人丁○○在本院陳稱伊為信
    甫土木包工業之實際負責人，管理現場及工程，及苗栗市公
    所的經辦人員在現場就有向監理站說明伊是承包廠商，任何
    單任都是這樣，工程有問題一定會找包商等語（見本院卷第
    89頁反面、 190頁反面）相符，堪信丁○○係代表信甫土木
    包工業參與前開會勘及會議，此由參被上訴人所屬之苗栗監
    理站（下稱苗栗監理站）曾以94年年5月13日竹監苗字第094
    0004345 號函通知苗栗市公所工務課、苗栗縣政府水保課於
    一週內（94年 5月20日前）派員會勘其汽機車考驗場檔土牆
    倒塌乙案，及94年 5月23日被上訴人所屬苗栗監理站到現場
    會勘時，上訴人訴訟代理人丁○○亦有參與該次會勘，嗣後
    苗栗監理站亦以94年 5月26日竹監苗字第0940004702號函通
    知丁○○參與94年6月1日在苗栗監理站三樓會議室召開之緊
    急救災協調會議（丁○○未參與該次會議）、苗栗監理站及
    丁○○並均於94年 6月21日參與現場會勘，有上開函及會議
    紀錄等件影本在本院卷為佐（見本院卷第110、111、112、1
    23頁）即明。再上開會勘、會議通知或紀錄上記載丁○○之
    稱謂為「市民代表」，應係對丁○○同時具有市民代表身分
    所為之尊稱，難據為丁○○係以市民代表身分而非信甫土木
    包工業代表之身分參加上開會勘、會議之證據。綜上，被上
    訴人在本件事故發生後會勘時或至遲於94年6月1日發函予丁
    ○○時即已知悉信甫土木包工業為苗栗市公所上開擋土牆工
    程之包商，若本件有損害賠償責任，包商自難免責，乃竟遲
    至97年9月4日始在原審追加信甫土木包工業為被告對其請求
    損害賠償，顯已逾前述法條規定之二年請求權消滅時效期間
    ，上訴人信甫土木包工業據以抗辯並拒絕損害賠償，自屬有
    據。被上訴人主張本件上訴人信甫土木包工業在第一審未提
    出時效抗辯，產生失權效，不得在第二審提出時效抗辯，及
    其於苗栗市公所在原審提出與上訴人信甫土木包工業之承攬
    契約前，並不知道其確實為本件之承攬人，故本件請求權消
    滅時效應自被上訴人在原審收受苗栗市公所97年 8月13日提
    出之民事答辯(二)狀所附與信甫土木包工業之承攬合約時起算
    ，是被上訴人在原審追加信甫土木包工業為被告而為權利之
    主張，並未逾二年之消滅時效期間，上訴人信甫土木包工業
    之時效抗辯，並無理由等語。惟本件若不許上訴人信甫土木
    包工提出時效抗辯，顯失公平，依民事訴訟法第447條第1項
    第 6款規定自應許其提出，再被上訴人上開關於時效抗辯之
    主張，核與前開證人丙○○證稱第一次會勘是在事故發生後
    那幾天，在第一次會勘時伊有向被上訴人介紹包商為何人等
    語及前述理由相違，被上訴人主張自無可採。
(二)、被上訴人請求上訴人己○負連帶損害賠償責任部分：
  1.按「土地上之建築物或其他工作物所致他人權利之損害，由
    工作物之所有人負賠償責任。但其對於設置或保管並無欠缺
    ，或損害非因設置或保管有欠缺，或於防止損害之發生，已
    盡相當之注意者，不在此限」，民法第191條第1項定有明文
    。經查，依前揭兩份鑑定報告之結論，均一致認為上訴人己
    ○所有之擋土牆抗滑安全係數不足，且因上訴人苗栗市公所
    當時在上方施作另一座擋土牆工程，導致土壤鬆動，使上訴
    人己○所有擋土牆之牆背積水量增加而產生滑動，造成被上
    訴人駁坎受壓損壞。及前述土木技師公會及大地技師公會，
    均為具有相當專業能力及公信力之鑑定機構，其所指派之技
    師亦具備足夠之專業水平，均曾親自前往現場勘驗，再就鑑
    定之標的進行結構分析，所為鑑定過程甚為縝密，且兩公會
    所提出之鑑定報告結論大體上均屬相同，並無明顯出入或重
    大扞格之處，其前開鑑定結論亦未違背常情或一般生活經驗
    法則，應堪採信。再前述土木技師公會之鑑定報告書中已表
    示上訴人苗栗市公所施工興建擋土牆造成背填土壤鬆動，因
    大雨造成鬆動土壤飽和及洩水不及，係造成上訴人己○所有
    第二道擋土牆傾倒因素之一等語，大地技師公會之鑑定報告
    書中更明確認定係由於上訴人苗栗市公所施工中土方堆置不
    當，致改變道路上方集水區部分地表逕流之流向，造成上訴
    人己○所有擋土牆牆背積水量體之增加及鬆方土壤流失堆積
    於牆背，而為上訴人己○之擋土牆產生滑動原因之一，並致
    被上訴人駁坎受壓損壞等語，本院審酌上開兩份鑑定報告之
    結論，均一致認為上訴人己○所有之擋土牆抗滑安全係數不
    足，土木技師公會之鑑定意見更指出該擋土牆並無基礎版，
    研判亦為造成承載力不足之主要因素之一，足認上訴人己○
    所有之前開二道擋土牆之設置及保管均有所欠缺；加以上訴
    人苗栗市公所發包交由上訴人信甫土木包工業所承攬當時在
    上方施作另一座擋土牆工程，導致土壤鬆動，使上訴人己○
    所有擋土牆之牆背積水量增加而產生滑動，造成被上訴人駁
    坎受壓損壞，是上訴人信甫土木包工業於施工過程中，未能
    注意將土方為適當之堆置，避免因大雨來臨時導致土壤鬆動
    ，使積水增加及鬆方土壤堆積於上訴人己○所有擋土牆之牆
    背，固為造成上訴人己○擋土牆滑動並致被上訴人駁坎受壓
    損壞之起因，然上訴人己○所有擋土牆自身並未設置基礎版
    ，且抗滑安全係數不足，亦同為造成牆面滑動並壓損被上訴
    人駁坎之原因等情，已詳前述，上訴人己○自應對被上訴人
    負損害賠償責任。
  2.上訴人己○雖辯稱其93年11月15日間購買上開30、31地號土
    地前已有擋土牆之存在，上開擋土牆多年來歷經颱風、地震
    等災害，均未倒塌，倘無上訴人苗栗市公所之施工行為，該
    二道擋土牆不可能傾倒或滑動，足見被上訴人所受之損害，
    與己○所有上開擋土牆之存在並無因果關係等語，核與前揭
    鑑定報告之結論不符，上訴人己○亦未提出其他積極事證證
    明其擋土牆並無上開鑑定結論所指造成被上訴人駁坎倒塌之
    原因，其抗辯上開擋土牆多年來歷經颱風、地震等災害均未
    倒塌，若非苗栗市公所之施工行為，其該二道擋土牆不可能
    傾倒或滑動，足見被上訴人所受損害與其擋土牆無關等語，
    自不可採。至上訴人己○另辯稱其於93年間購買土地之前，
    該二道擋土牆業已存在，並非其所設置等語，縱使不虛，惟
    因上開二道擋土牆坐落在其93年間購買之30、31地號土地上
    ，其在購買時亦已取得該二道擋土牆之所有權，否則購買時
    當會要求前手予以拆除。上訴人己○既已取得上開二道擋土
    牆之所有權，就該二道擋土牆是否有設置基礎版或是否符合
    安全係數等情，自應加以檢查，若其結構不符合安全之要求
    時，自應加以整修或補強，以盡其保管之責，上訴人己○既
    未能舉證證明其取得上開二道擋土牆後，就前開二道擋土牆
    之保管並無欠缺，或本件損害並非因其保管有欠缺所致，或
    其就防止損害之發生已盡相當之注意，僅以其在取得前述30
    、31地號土地前該二道擋土牆已存在，並非其所設置等語，
    欲脫免其應負之保管責任，自無可採。被上訴人依民法第19
    1條第1項規定，請求上訴人己○負損害賠償責任，自屬有據
    。
  3.按「負損害賠償責任者，除法律另有規定或契約另有訂定外
    ，應回復他方損害發生前之原狀；因回復原狀而應給付金錢
    者，自損害發生時起，加給利息；第 1項情形，債權人得請
    求支付回復原狀所必要之費用，以代回復原狀」，民法第21
    3 條定有明文。經查，原審囑託臺灣省建築師公會就苗栗監
    理站系爭駁坎受損後所需支出回復原狀之修復費用加以鑑定
    評估，經該公會指派梁仁勳建築師會同兩造勘查現場並調閱
    相關書證後，作成鑑定報告書一節，有臺灣省建築師公會98
    年 4月30日台建師鑑（98009）字第281-3號函及所附鑑定報
    告書在原審卷為憑（見原審卷(二)第 274頁以下），再因新竹
    監理站之駁坎於67年間即已核發使用執照，截至損害發生時
    止已使用將近30年，然上開鑑定結果所計算之修復費用中，
    就其材料部分以新品更換舊品，卻未計算折舊，經原審再度
    函請臺灣省建築師公會將上開折舊部分納入考量並重行計算
    ，上開公會乃依據行政院公佈之房屋建築及設備分類明細表
    ，比照磚石牆載重，以最低使用年限30年計算，評估被上訴
    人駁坎修復所需支出之材料費用為 735,289元，扣除折舊後
    之材料費用為 47,438元，另工資費用為2,208,265元，兩者
    合計為 2,255,703元一節，有臺灣省建築師公會98年7月9日
    台建師鑑（98009）字第 2238號函及所附「駁坎修復（工、
    料）費用表」、「單價分析表」、「房屋建築及設備分類明
    細表（行政院公佈）」等件在原審卷為佐（見原審卷(三)第11
    ～15頁），此項鑑定結果，並為兩造所不爭執（見原審卷(三)
    第 3頁），自堪採信。是被上訴人主張其因系爭駁坎受損之
    修復必要費用為2,255,703元，堪信為真。
  4.再按數人共同不法侵害他人之權利者，連帶負損害賠償責任
    ；民法第185條第1項前段定有明文。依前述，上訴人信甫土
    木包工業承攬苗栗市○○○道路修復工程，進行擋土牆施工
    ，於施作過程中，未能注意將工程土方為適當之堆置，因大
    雨來臨時導致土壤鬆動，改變道路上方集水區部分地表逕流
    之流向，使積水增加及鬆方土壤堆積於上訴人己○所有擋土
    牆之牆背，而上訴人己○所有之擋土牆自身並未設置基礎版
    ，且抗滑安全係數不足，己○於93年間購買前述30、31地號
    土地及其上之二道擋土牆後，亦未加以檢查負保管之責，導
    致該擋土牆滑動，並因此壓毀被上訴人所屬苗栗監理站之駁
    坎，係屬共同不法侵害被上訴人之財產權，原應對被上訴人
    負連帶賠償責任。再本件被上訴人對上訴人信甫土木包工業
    之侵權行為損害賠償請求權，已罹於時效而消滅，對上訴人
    己○之損害賠償請求權，雖尚未罹於時效而消滅，惟按「連
    帶債務人中之一人消滅時效已完成者，依民法第276條第2項
    規定，固僅該債務人應分攤之部分，他債務人同免其責任」
    、「按連帶債務人中一人消滅時效已完成者，除該債務人應
    分擔之部分外，他債務人仍不免其責任（民法第276條第2項
    參照），是消滅時效完成者，就該債務人應分擔部分，發生
    絕對效力，自公平之見地及防止求償關係之循環，因債務人
    之時效完成，就其應分擔部分，他債務人亦免其責任」（最
    高法院87年度台上字第1440號、86年台上字第1524號判決意
    旨參照），至於該債務人應分擔之部分外，他債務人仍不免
    其責任。再按「數人負同一債務或同一債權，而其給付可分
    者，除法律另有規定或契約另有訂定外，應各平均分擔或分
    受之，其給付本不可分而變為可分者亦同」，民法第 271條
    亦有明文。經查，本件原應由上訴人己○、信甫土木包工業
    對被上訴人連帶負損害賠償責任，且本件既無契約約定二人
    之內部分擔責任，應由其二人各平均分擔之即各二分之一責
    任。惟因本件上訴人對於上訴人信甫土木包工業之侵權行為
    損害賠償請求權，已罹於時效而消滅，揆諸前開說明，他債
    務人即上訴人己○就信甫土木包工業應分擔之二分之一即1,
    127,852元（計算式為：2,255,7032＝1,127,852。小數點
    以下四捨五入），亦同免責任。是被上訴人請求上訴人己○
    賠償2,255,703元，於1,127,852元範圍內，為有理由，應予
    准許。逾此金額部分，為無理由，不應准許。
四、綜上所述，上訴人信甫土木包工業、己○係共同不法侵害被
    上訴人之財產權即上開駁坎，原應連帶負損害賠償責任，惟
    因被上訴人對上訴人信甫土木包工業之請求權已罹於時效而
    消滅，不得再對上訴人信甫土木包工業為請求，上訴人己○
    亦因之就上訴人信甫土木包工業應分擔之二分之一部分亦免
    其責任，已如前述。從而，被上訴人本於共同侵權行為之法
    律關係，依民法第184條第1項前段、第191條第1項前段規定
    ，請求上訴人信甫土木包工業、己○連帶賠償其就系爭駁坎
    所需支出回復原狀費用 2,255,703元本息，於上訴人己○應
    給付1,127,852元及自起訴狀繕本送達翌日即96年4月26日起
    至清償日止，按年息百分之 5計算之法定遲延利息，為有理
    由，應予准許。逾此部分之請求，為無理由，不應准許。原
    審就上開應予准許部分，為上訴人己○敗訴判決，並依兩造
    陳明，酌定相當供擔保金額分別為准免假執行之宣告，核無
    不合，上訴人己○上訴論旨指摘原判決此部分不當，求予廢
    棄改判，為無理由，應予駁回。至上開不應准許部分，上訴
    人己○、信甫土木包工業指摘原判決不當，求予廢棄改判，
    為有理由，應由本院予以廢棄改判，駁回被上訴人在第一審
    之訴及假執行之聲請。
五、本件事證已臻明確，兩造其餘攻擊防禦方法與舉證，經審核
    後認對於本件判決結果不生影響，毋庸再逐一論述，併此敘
    明。
據上論結，本件上訴人己○之上訴為一部有理由，一部無理由，
上訴人信甫土木包工業即楊喬安之上訴為有理由，依民事訴訟法
第449條第1項、第450條、第79條，判決如主文。
中    華    民    國    99    年    9     月    8     日
                民事第六庭    審判長法  官  袁再興
                                    法  官  盧江陽
                                    法  官  陳賢慧
以上正本係照原本作成。
被上訴人得上訴。
上訴人不得上訴。
如對本判決上訴，須於收受判決送達後20日內向本院提出上訴書
狀，其未表明上訴理由者，應於提出上訴後20日內向本院提出上
訴理由書（須按他造人數附具繕本）。
上訴時應提出委任律師為訴訟代理人之委任狀。具有民事訴訟法
第466條之1第1項但書或第2項之情形為訴訟代理人者，另應附具
律師及格證書及釋明委任人與受任人有該條項所定關係之釋明文
書影本。如委任律師提起上訴者，應一併繳納上訴審裁判費。
                                    書記官  吳麗琴
中    華    民    國    99    年    9     月    8     日
                                                      Ｖ

司法院資訊處製作；財團法人民間司法改革基金會備份。
